【裁判字號】    98,交聲,2618
【裁判日期】    981223
【裁判案由】    聲明異議
【裁判全文】
臺灣高雄地方法院交通事件裁定        98年度交聲字第2618號
原處分機關  高雄市政府交通局
異  議  人  甲○○
即受處分人
上列異議人即受處分人因違反道路交通管理處罰條例案件，對於
高雄市政府交通局民國98年9 月3 日所為之裁決（原處分案號：
高市交裁字第裁32-BO0000000號）聲明異議，本院裁定如下：
    主  文
原處分撤銷。
甲○○汽車駕駛人，駕駛汽車經測試檢定酒精濃度超過規定標準
，應吊扣小型車普通駕駛執照拾貳個月及接受道路交通安全講習
。
    理  由
一、原處分意旨略以：異議人即受處分人甲○○於民國96年8 月
    6 日上午4 時35分許，駕駛車牌號碼HT-6599 號自小客車（
    下稱系爭車輛），行經高雄市○○路前，因「駕駛汽車經測
    試檢定酒精濃度超過每公升0.55毫克之規定標準」，經高雄
    市政府警察局當場舉發，爰依道路交通管理處罰條例第35條
    第1 項第1 款、違反道路交通管理事件統一裁罰基準及處理
    細則第43條、第44條及第67條之規定，裁處異議人罰鍰新臺
    幣（下同）49,500元，吊扣異議人小型車駕駛執照12個月，
    並依道路交通管理處罰條例第24條之規定，施以道路交通安
    全講習等語。
二、聲明異議意旨略以：異議人上開違規行為，業經臺灣高雄地
    方法院檢察署檢察官為緩起訴處分，命異議人應向指定之公
    益團體、地方自治團體或社區提供40小時之義務勞務確定，
    詎原處分機關仍裁處異議人罰鍰49,500 元 ，爰聲明異議，
    請求撤銷原處分等語。
三、按汽車駕駛人，駕駛汽車經測試檢定酒精濃度超過規定標準
    者，處15,000元以上60,000元以下罰鍰，並當場移置保管該
    汽車及吊扣其駕駛執照1 年；汽車駕駛人，有前述第35條第
    1 項規定之情形者，應接受道路交通安全講習，道路交通管
    理處罰條例第35條第1 項第1 款、第24條第1 項第2 款分別
    定有明文。次按小型車違反上開規定，於期限內繳納罰鍰或
    到案聽候裁決者，處罰鍰49,500元，違反道路交通管理事件
    統一裁罰基準表亦有規範。再一行為同時觸犯刑事法律及違
    反行政法上義務規定者，依刑事法律處罰之，但其行為應處
    以其他種類行政罰或得沒入之物而未經法院宣告沒收者，亦
    得裁處之；前項行為如經不起訴處分或為無罪、免訴、不受
    理、不付審理之裁判確定者，得依違反行政法上義務規定裁
    處之，復為行政罰法第26條所明定。
四、經查：
  (一)異議人於96年8 月6 日凌晨2 時許，在高雄市前金區○○○
    路155 號錢櫃KTV 與友人飲用酒類，明知其已因飲用酒類達
    不能安全駕駛動力交通工具之程度，猶於同日上午3 時20分
    許，駕駛系爭車輛沿高雄市前金區○○○路由南往北方向行
    駛，於同日上午4 時35分許，行經高雄市○○○路與榮安街
    口前為警攔檢，並測得其吐氣所含酒精濃度為每公升0.86毫
    克，超過規定標準，高雄市政府警察局遂對異議人當場舉發
    ，經原處分機關於98年9 月3 日對異議人裁處罰鍰49,500元
    ，吊扣駕駛執照12個月，並應參加道路交通安全講習；另異
    議人涉犯刑法第185 條之3 不能安全駕駛動力交通工具而駕
    駛罪之刑事案件部分，則經臺灣高雄地方法院檢察署檢察官
    以96年度偵字第24014 號為緩起訴處分，緩起訴期間為1 年
    ，異議人並應於收受檢察官執行緩起訴處分命令後2 個月內
    ，向指定之公益團體、地方自治團體或社區提供40小時之義
    務勞務，上開緩起訴處分於96年10月29日確定，於97年10月
    28日緩起訴期間屆滿等情，為異議人所不爭執，且有高雄市
    政府警察局高市警交字第B00000000 號舉發違反道路交通管
    理事件通知單、異議人之酒精濃度檢測單、高雄市政府交通
    局高市交裁字第裁32-B00000000號違反道路交通管理事件裁
    決書、上開緩起訴處分書、臺灣高等法院高雄分院96年度上
    職議字第4256 號處分書、臺灣高等法院被告前案紀錄表各1
    份在卷可稽，此部分事實要堪認定。
  (二)參諸前揭行政罰法第26條之立法理由，明確揭示：「一、行
    為同時觸犯刑事法律及違反行政法上義務規定時，由於刑罰
    與行政罰同屬對不法行為之制裁，而刑罰之懲罰作用較強，
    故依刑事法律處罰，即足資警惕時，實無一事二罰再處行政
    罰之必要。且刑事法律處罰，由法院依法定程序為之，較符
    合正當法律程序，應予優先適用。但罰鍰以外之沒入或其他
    種類行政罰，因兼具維護公共秩序之作用，為達行政目的，
    行政機關仍得併予裁處，故為第一項但書規定。」是在刑罰
    與行政罰之處罰目的相同且處罰手段相同之情形，若依刑事
    法律處罰，即足以警惕行為人，則無再對行為人處以行政罰
    或罰鍰之必要，但例外在沒入或其他種類行政罰，因兼具維
    護公共秩序之作用，為達行政目的，行政機關仍得對行為人
    併予裁處。至被告經檢察官為「緩起訴處分」者，固於緩起
    訴處分期滿未經撤銷時，與不起訴處分確定之效果相同，非
    有刑事訴訟法第260 條之事由，不得對於同一案件再行起訴
    ，惟94年2 月5 日公布之行政罰法第26條第2 項，既僅臚列
    「不起訴處分或無罪、免訴、不受理、不付審理之裁判確定
    者」，未將91年2 月8 日即已增定公布之「緩起訴處分」一
    併納入，自應認係立法者有意排除。再者，被告經檢察官為
    緩起訴處分者，仍認為其成立死刑、無期徒刑或最輕本刑3
    年以上有期徒刑以外之罪，僅係法律賦予檢察官一定之裁量
    權，於檢察官參酌刑法第57條所列事項及公共利益之維護後
    ，認對被告以緩起訴為適當時，得對被告為緩起訴處分，非
    指被告不成立刑事犯罪，故與上開行政罰法第26條第2 項列
    舉之不起訴處分、無罪、免訴、不受理、不付審理之情形迥
    異，而類似於法院對被告所為之緩刑宣告。況檢察官對被告
    為緩起訴處分，並命被告應於一定期間內遵守或履行刑事訴
    訟法第253 條之2 第1 項各款所定之緩起訴處分條件，該等
    緩起訴處分條件名義上雖非刑罰，但仍係一種特殊的處遇措
    施，足以減少被告之財產或課予被告一定之義務，性質上屬
    於干預人民自由、權利之處分，與刑事制裁無異，實質上為
    刑事處罰。故檢察官為緩起訴處分並命向公益團體捐款者，
    其捐款解釋上亦屬道路交通管理處罰條例第35條第8 項所規
    定之罰金，監理機關雖不得再為行政裁罰，惟若行為人所支
    付之緩起訴處分金，未達道路交通管理處罰條例第92條第3
    項所訂最低罰鍰基準規定者，依該條例第35條第8 項之規定
    ，即須補繳不足最低罰鍰之部分，始為適法（臺灣高等法院
    暨所屬法院97年度法律座談會刑事類提案第39號參照），從
    而，檢察官對被告所為之緩起訴處分，應仍有行政罰法第26
    條第1 項「一行為不二罰」規定之適用。
  (三)本件異議人既於原處分機關裁處行政罰前，即經檢察官為上
    開附加命異議人向指定之公益團體、地方自治團體或社區提
    供40小時義務勞務之緩起訴處分確定，緩起訴期間並於97年
    10月28日業已屆滿，而該緩起訴處分條件依前開說明，係一
    種特殊的處遇措施，性質上屬於干預人民一般行為自由之處
    分，實質上係刑事處罰無疑，揆諸首揭行政罰法第26條第1
    項之規定，自不得再對異議人處以罰鍰，僅得對異議人處以
    沒入或其他種類之行政罰。原處分機關就異議人同一酒後駕
    車行為，再予以裁處罰鍰49,500元，有違一行為不二罰原則
    。至原處分機關對異議人裁處吊扣小型車駕駛執照12個月及
    接受道路交通安全講習部分，分別為剝奪資格、警告性之處
    分，依行政罰法第2 條第2 款、第4 款，屬於「其他種類之
    行政罰」，依同法第26條第1 項但書之規定，自得併予裁罰
    之。又因聲明異議乃一種司法救濟途徑，由法院審查受處分
    人所涉之違規事實是否成立及原處分所適用之法條是否正確
    ，故於原處分違法時，法院應自為處分，就吊扣駕駛執照、
    接受道路交通安全講習等處罰效果，一併重新諭知（臺灣高
    等法院暨所屬法院98年度法律座談會第23號提案研討結果）
    。
  (四)綜上所述，原處分機關對異議人裁處罰鍰49,500元，與一行
    為不二罰之原則相違，難謂適法，是異議人聲明異議為有理
    由，應由本院將原處分撤銷，重新諭知如主文第2 項所示之
    處分。
五、據上論斷，應依道路交通案件處理辦法第20條前段，裁定如
    主文。
中    華    民    國    98    年    12    月    23    日
                      交通法庭  法  官  吳佳樺
以上正本證明與原本無異。
如不服本裁定，應於收受送達後5 日內向本院提出抗告狀。
中    華    民    國    98    年    12    月    23    日
                                書記官  廖佳玲


司法院資訊處製作；財團法人民間司法改革基金會備份。
